臺灣高等法院刑事判決　　　　　　　　　　　　　九十年度交上更(一)字第二九號
　　上　訴　人　臺灣桃園地方法院檢察署檢察官
　　被　　　告　丙○○
右上訴人因被告過失致死案件，不服臺灣桃園地方法院八十六年度交訴字第七二號，
中華民國八十八年五月二十一日第一審判決（起訴案號：臺灣桃園地方法院檢察署八
十六年度偵字第一四四五○號）提起上訴，判決後，由最高法院第一次發回更審，本
院判決如左：
    主  文
原判決撤銷。
陳萬春從事業務之人，因業務上之過失致人於死，處有期徒刑參月，如易科罰金，以
參佰元折算壹日，緩刑貳年。
    事  實
一、丙○○以駕駛大貨車為業，係從事駕駛業務之人，於民國八十六年七月二十二日
    上午七時十分許，駕駛Ｑ二─九六六號自用大貨車，沿桃園縣桃園市○○路由西
    往東（起訴書誤植為「由東往西」）方向行駛於第二快車道，途經桃園縣桃園市
    ○○路與成功路口（起訴書誤植為三民路與長壽路路口）時，本應注意車前狀況
    並隨時採取必要之安全措施，且依當時之天候晴朗、道路乾燥、路面無缺陷、視
    距良好等情，並無不能注意之情形，竟疏於注意，貿然前進，適楊惠茹騎乘腳踏
    車沿桃園縣桃園市○○路由虎頭山往桃園市區方向行駛，未遵守燈光號誌闖越紅
    燈，正穿越三民路由西往東方向之第二快車道時，陳萬春見狀煞車不及，致所駕
    駛之大貨車右前車頭撞及楊惠茹所騎乘之腳踏車，楊惠茹因而人車倒地，頭部外
    傷，顱骨骨折，顱內出血，送醫不治死亡。丙○○肇事後，在未有偵查犯罪職務
    之機關或公務員發覺其為犯罪人前，即以電話報案，並向到場處理事故警員施順
    霖自首犯行，進而接受本件裁判。
二、案經丙○○自首及臺灣桃園地方法院檢察署檢察官相驗後自動檢舉偵查起訴。
    理  由
一、訊據被告丙○○固對於在右揭時、地駕車與被害人楊惠茹所駕腳踏車發生車禍之
    事實坦承不諱，惟矢口否認有過失致死之犯行，辯稱：伊當時係沿桃園市○○路
    由西往東之方向行駛，伊行駛於第二快車道上，伊是跟著車隊走，車速很慢，當
    時號誌是三民路綠燈，因伊左前方有一輛拖車，正欲左轉長壽路，遇紅燈而暫停
    ，擋住伊視線，被害人楊惠茹是直行成功路繞過該拖車車頭前行，伊發現被害人
    之腳踏車時已剎避不及，本件係因被害人楊惠茹闖紅燈，又伊左方有一部大拖車
    擋住視線，當被害人楊惠茹從拖車車頭前橫過三民路，伊發現時已不及剎避，被
    害人楊惠茹才撞及伊大貨車右前保險桿上方，伊並無過失等語。
二、經查：
  (一)本件被告丙○○所駕之大貨車係沿三民路由西往東（即由縣議會往體育場之方向
    ）方向行駛，在三民路與成功路口（成功路分隔島附近）肇事，業據被告丙○○
    供述甚詳，並經證人己○○證述屬實，且有道路交通事故調查報告表及肇事現場
    車輛停放位置之照片附卷（見相驗卷第十四頁、第十五頁背面至第十八頁）可稽
    ，起訴書指稱被告係沿三民路由東往西方向行駛，在三民路與長壽路口肇事一節
    ，顯與事實不符。又被害人楊惠茹因本件車禍事故，致頭部外傷、顱骨骨折顱內
    出血，送醫不治死亡之事實，亦經臺灣桃園地方法院檢察署檢察官督同法醫師相
    驗明確，有勘驗筆錄、相驗屍體證明書及驗斷書在卷（見相驗卷第二十頁、第二
    十五頁、第二十六頁至三十一頁）可稽。
  (二)該桃園市○○路、成功路與長壽路口之交通號誌為五叉路之四時相號誌，共分為
    四個時相，該號誌變換之情形、秒差情形詳如下述：
    1.第一時相：三民路縣議會往體育場方向是綠燈（上午七時至八時之時段，綠燈
                四十秒），車輛可以直行前進及左右轉至成功路、長壽路；此時，
                三民路由東往西方向為紅燈；成功路雙向為紅燈，但可右轉（成功
                路自虎頭山可右轉至三民路一段方向；成功路自桃園市區可右轉至
                體育場方向）。
    2.第二時相：由三民路縣議會往體育場方向開放直行燈號，反方向即體育場往三
                民路縣議會方向可直行及右轉（上午七時至八時之時段，綠燈四十
                一秒）；成功路雙向為紅燈，但可右轉。
    3.第三時相：成功路雙向綠燈通行（上午七時至八時之時段，綠燈四十秒），其
                餘路口均是紅燈。
    4.第四時相：長壽路綠燈（上午七時至八時之時段，綠燈四十秒），成功路雙向
                紅燈，但可右轉；三民路雙向亦是紅燈。
    此業據證人即桃園縣警察局交通隊隊員甲○○於原審及本院九十一年五月二十三
    日訊問時證述綦詳，並有桃園縣警察局桃園分局八十七年八月五日桃警分交字第
    二八一八三號函及所附之交通號誌設施基本資料一份（見原審卷第五十一頁、第
    五十二頁）、桃園縣交通局九十一年三月二十八日桃交工字第○九一Ｇ○○一六
    五五號函所附桃園市○○路○○路與長壽路口之交通號誌時制表一份在卷可稽。
    雖證人甲○○於本院九十一年五月二十三日訊問時證稱：有下列四種狀況無法確
    認案發時號誌確切之運作情形，1.車禍確定時間沒有辦法準確確定；2.如有人為
    操控號誌，就沒有辦法確定當時號誌運作情形；3.如遇到特勤，有人員指揮，也
    沒有辦法確定當時號誌運作情形；4.每人所帶手錶時間不同，與交通控制中心的
    時間不同，沒有辦法依何時間認定是案發時間，所以案發當時之交通號誌如何運
    作，沒有辦法確定等語，然綜合本案所有客觀證據判斷，案發後係被告丙○○以
    電話報警，報警後約十幾分鐘警方到達現場處理等情，業據被告丙○○於本院九
    十一年五月二十三日訊問時供述詳實，足證被告肇事時事故現場並無警方以手控
    方式操作號誌，亦無警方人員以人力方式指揮交通，而證人即事故後到場處理之
    警員施順霖於原審訊問時證稱：當時燈號均正常運作等語（見原審卷第十九頁背
    面），且查無積極證據足以證明事故地點之桃園市○○路、成功路與長壽路口之
    交通號誌有異於上述號誌管制之情形，自應以上述號誌管制之情形推斷案發當時
    之號誌狀況。
  (三)目擊證人己○○當時係騎機車沿三民路與被告丙○○所駕之大貨車同方向由西向
    東行至成功路口停車，欲採兩段式左轉往長壽路回臺北，其停車於成功路口待轉
    時看見肇事情形，據證人己○○於警訊時證稱：當時（上午）七時十分左右，伊
    騎機車停於三民路與成功路口等紅燈，當時Ｑ二─九六六號貨車駕駛丙○○沿三
    民路西向東行駛到達肇事地點，前車頭撞及腳踏車騎士楊惠茹之右前方，楊惠茹
    受傷送醫急救。當時號誌三民路東西向是綠燈，貨車Ｑ二─九六六號是綠燈號誌
    行駛等語（見相驗卷第十三頁）。於原審訊問時證稱：當時伊從中壢要回臺北，
    本來走三民路，因三民路左轉綠燈轉為紅燈，只能直行，所以轉到成功路待轉，
    （問：車禍當時三民路往體育場直行是何燈號？）綠燈。轉到成功路上後約十至
    二十秒左右才聽到碰撞聲等語（見原審卷第三十九頁、第四十頁）。足見證人己○○所騎機車沿三民路行至成功路口停下等紅燈，看到被告丙○○所駕大貨車行
    至三民路與成功路分隔島附近與被害人肇事之時間，應是前開第二時相號誌之時
    段（即由三民路縣議會往體育場方向開放直行燈號，反方向即體育場往三民路縣
    議會方向可直行及右轉），當時被告應是綠燈行駛，而被害人楊惠茹顯係闖紅燈
    行駛甚明。證人己○○與兩造均不相識，其證詞應屬可信。至證人即被害人楊惠
    茹之姊戊○○於警訊時證稱：當時伊與伊妹妹楊惠茹分別騎自行車，由虎頭山走
    成功路，欲返家（桃鶯路）當時伊妹妹騎在前面，相隔十至十五公尺間，伊妹妹
    已過三民路與成功路口一半時，伊即看到第一輛（Ｑ二─九六六號）欲穿過三民
    路、成功路口的大貨車把我妹妹楊惠茹碰倒在地面，致使頭部著地然後受傷。當
    我們騎自行車返家途中，行經三民路與成功路口，當時是綠燈，伊妹妹楊惠茹自
    然穿過，伊在她後面有十五公尺距離，當伊到路口時，已轉換黃燈，伊在路口停
    下等燈號，並目擊伊妹妹騎自行車穿過路口，伊妹妹騎至路口一半時，已轉換紅
    燈，突然被駛出路口的第一輛來車碰倒於地，致使她受傷，腳踏車沒有損壞等語
    （見警訊筆錄第九頁），惟依事故地點之交通號誌管制情形，倘證人戊○○之證
    述屬實，則被害人楊惠茹穿越三民路與成功路口時，係於前開第三時相號誌轉換
    為第四時相號誌時，則與證人己○○之前開證詞足證本件車禍發生之時為前開第
    二時相號誌之時段不符，況被告丙○○一再辯稱其行進時成功路之號誌為綠燈，
    並陳稱事故發生後證人戊○○於事故現場曾說有叫她妹妹（即被害人楊惠茹）不
    要闖紅燈，但被害人楊惠茹偏要闖等語，而被害人楊惠茹父母丁○○、陳月照於
    偵查時並具狀稱：「經告訴人瞭解車禍現場發生情形，認為丙○○駕駛大貨車在
    綠燈正常行駛中，被腳踏車撞及，而發生車禍，應屬事實。」等語（見相驗卷第
    六十七頁背面），是證人戊○○所證稱：成功路轉為紅燈，被害人是突然被駛出
    路口的第一輛來車碰倒云云，核與事實不符。公訴人認被告係於成功路方向由綠
    燈轉換為紅燈，長壽路轉換為綠燈，三民路方向尚屬紅燈之際，即啟動往前行駛
    而肇事，容有誤會，附此敘明。
  (四)又按汽車駕駛人雖可信賴其他參與交通之對方亦能遵守交通規則，同時為必要之
    注意，謹慎採取適當之行動，而對於不可知之對方違規行為並無預防之義務。然
    因對於違規行為所導致之危險，若屬已可預見，且依法律、契約、習慣、法理及
    日常生活經驗等，在不超越社會相當性之範圍應有注意之義務者，自仍有以一定
    之行為避免結果發生之義務。因此，關於他人之違規事實已極明顯，同時有充足
    之時間可採取適當之措施以避免發生交通事故之結果時，即不得以信賴他方定能
    遵守交通規則為由，以免除自己之責任。本件車禍事故雖被害人楊惠茹騎乘腳踏
    車沿桃園縣桃園市○○路由虎頭山往桃園市區方向行駛，未遵守燈光號誌闖越紅
    燈，惟汽車駕駛人應注意車前狀況並隨時採取必要之安全措施，而依證人即被告
    丙○○之妻乙○○於警訊時證稱：當時伊乘坐伊先生所駕駛Ｑ二─九六六號車前
    坐右側，我們行駛的是快車道，由三民路一段欲往龜山方向行駛，當時時速約三
    十公里，當時內車道有大拖車行駛，我們平行距離約半個車頭，我們在後，伊見
    到楊惠茹騎的自行車，由成功路三段往二段行駛，欲穿越三民路、成功路口，當
    她由我們左側大拖車前橫過時，已到我們車前，伊丈夫丙○○來不及煞車，當場
    碰及，致使楊惠茹倒地受傷等語（見警訊筆錄第七頁），足見被害人楊惠茹騎乘
    腳踏車闖越紅燈由成功路三段往二段行駛，欲穿越三民路、成功路口之過程，客
    觀上被告已可預見，又依現場之照片觀之，本件車輛擦撞之位置係在被告所駕貨
    車右前保險桿上方（見相驗卷第十六頁上方照片所示），足見被害人楊惠茹係穿
    越三民路由西往東方向之第二快車道，並已超過被告所駕駛之大貨車左側，雖被
    害人楊惠茹所騎腳踏車遭被告之大貨車擦撞後，腳踏車僅坐墊下方受損，後輪沒
    有明顯損壞，被告所駕駛之大貨車僅右前方車頭部位受損等情，業據證人施順霖
    於原審訊問時證述屬實（見原審卷第十九頁背面），並有車損照片附卷（見相驗
    卷第十六頁、第十七頁背面、第十八頁）可稽，惟依道路交通事故調查表之事故
    現場圖顯示，被害人楊惠茹遭撞擊後，倒地處血跡與腳踏車倒地處相距五點七公
    尺，且依卷附被害人楊惠茹驗斷書所載，被害人楊惠茹右眶部呈皮下出血、右頰
    部三乘三公分皮下出血、右後頂骨部五乘五公分血腫併有三公分裂傷及顱骨骨折
    、右上臂外側八乘八公分皮下出血、右上臂脫臼等，顯見被害人楊惠茹係因右側
    受有重大之撞擊致彈離其所騎乘之腳踏車，可見被告倘盡其注意義務，應有充足
    之時間可採取適當之措施以避免發生交通事故之結果。是被告疏未注意車前狀況
    ，且依當時之天候晴朗、道路乾燥、路面無缺陷、視距良好等情，並無不能注意
    之情形，竟疏於注意，貿然前進，致不及採取煞避措施，而撞及被害人楊惠茹，
    揆諸前揭說明，被告駕車行為自有過失，亦不能以被害人楊惠茹未遵守燈光號誌
    闖越紅燈之違規而免除責任。被害人楊惠茹因本件車禍事故，致頭部外傷、顱骨
    骨折顱內出血，送醫不治死亡，是被害人楊惠茹死亡結果與被告駕車過失之行為
    間有相當之因果關係。至證人己○○經傳喚未到庭，因本件事證已臻明確，無再
    予傳訊之必要，附此明。
  (五)綜上所述，本件事證明確，被告犯行洵堪認定，應依法論科。
三、被告丙○○以駕駛大貨車為業，係從事駕駛業務之人，其因駕駛行為過失致被害
    人楊惠茹死亡，核其所為係犯刑法第二百七十六條第二項業務上過失致人於死罪
    。被告肇事後，在有偵查犯罪職務之機關或公務員未發覺其為犯罪人前，即以電
    話報案，並向到場處理事故警員施順霖自首犯行，進而接受本件裁判等情，業據
    證人施順霖於原審訊問時證述屬實（見原審卷第二十一頁背面），與道路交通事
    故調查報告表載明報案人為被告丙○○等語相符，已符合刑法第六十二條前段有
    關自首之規定，應依法減輕其刑。又被告行為後，刑法第四十一條業於九十年一
    月四日修正為「犯最重本刑為五年以下有期徒刑以下之刑之罪，而受六月以下有
    期徒刑或拘役之宣告，因身體、教育、職業、家庭之關係或其他正當事由，執行
    顯有困難者，得以一元（銀元）以上三元（銀元）以下折算一日，易科罰金。但
    確因不執行所宣告之刑，難收矯正之效或難以維持法秩序者，不在此限。」「併
    合處罰之數罪，均有前項情形，其應執行之刑逾六月者，亦同。」並於同年月十
    日公佈施行，於同年月十二日生效，比較新舊法之規定，以變更後之新法對被告
    較為有利，依刑法第二條第一項前段之規定，自應適用裁判時之新法。
四、原審失察，未諭知被告罪刑，尚有未洽。檢察官上訴意旨執此指摘原判決不當，
    為有理由，應由本院將原判決撤銷改判。爰審酌被告過失程度輕微，被害人於本
    件車禍發生與有過失，被告犯罪所生之損害、於檢察官偵查時即與被害人家屬達
    成民事和解賠償損失等情，業經被害人父母丁○○、陳月照於八十六年九月二十
    日具狀陳明（見相驗卷第六十七頁、第六十八頁）之犯罪後之態度等一切情狀，
    量處如主文第二項所示之刑，並諭知易科罰金之折算標準。末查，被告未曾受有
    期徒刑以上刑之宣告，有本院被告全國前案紀錄表附卷可稽，被告犯罪後於檢察
    官偵查時即與被害人家屬達成民事和解賠償損失等情，已如上述，足認被告犯罪
    後已真摯悔悟，經此教訓，今後當知慎戒而無再犯之虞，本院認其所宣告之刑，
    以暫不執行為適當，爰併予宣告緩刑二年，以勵自新。
據上論斷，應依刑事訴訟法第三百六十九條第一項前段、第三百六十四條、第二百九
十九條第一項前段，刑法第二百七十六條第二項、第二條第一項前段、第四十一條第
一項前段、第六十二條前段、第七十四條第一款，罰金罰鍰提高標準條例第一條前段
、第二條，判決如主文。
本案經檢察官劉斐玲到庭執行職務。
中      華      民      國    九十一    年      六      月    二十六    日
                              臺灣高等法院刑事第十五庭
                                  審判長法  官  房  阿  生
                                        法  官  蔡  光  治
                                        法  官  雷  元  結
右正本證明與原本無異。
如不服本判決應於收受送達後十日內向本院提出上訴書狀，其未敘述上訴之理由者並
得於提起上訴後十日內向本院補提理由書（均須按他造當事人之人數附繕本）。
                                        書記官  汪  志  剛
中      華      民      國    九十一    年      六      月    二十七    日
附錄本案論罪科刑法條全文如下：
刑法第二百七十六條
因過失致人於死者，處二年以下有期徒刑、拘役或二千元以下罰金。
從事業務之人，因業務上之過失犯前項之罪者，處五年以下有期徒刑或拘役，得併科
三千元以下罰金。
